臺灣高等法院刑事判決
110年度上訴字第1600號
上  訴  人  臺灣基隆地方檢察署檢察官
被      告  簡懷正


選任辯護人  楊川上律師
上列上訴人因被告違反洗錢防制法等案件，不服臺灣基隆地方法
院109年度金訴字第125號，中華民國109年11月19日第一審判決
（起訴案號：臺灣基隆地方檢察署109年度偵字第769號），提起
上訴，本院判決如下：
    主  文
上訴駁回。
    犯罪事實
一、簡懷正明知個人開立之金融帳戶領得之存摺及提款卡係供個
    人存提款使用之工具，並設有密碼以確保係本人使用，如將
    自己所開立之金融帳戶存摺、提款卡（含密碼）提供予他人
    使用，極可能遭第三人供作財產犯罪之用，竟以縱有人以其
    金融帳戶作為從事財產犯罪之工具，亦不違背其本意之不確
    定幫助犯意，於民國107年9月間，經由網路廣告得知可提供
    金融帳戶予他人使用，即可獲得每月新臺幣（下同）3萬元
    之酬勞，即與自稱「陳小姐」之人連繫後，依其指示，於10
    7年9月19日，至基隆巿安樂區安樂路二段之「7-11便利商店
    」，將其所申設之華南商業銀行帳號000000000000號帳戶之
    存摺、提款卡（已依指示更改為指定密碼），寄送予該自稱
    「陳小姐」真實姓名年籍不詳之詐騙集團成員收受使用，以
    此方式幫助其人及其所屬之詐騙集團成員從事詐欺取財之犯
    行。嗣該詐騙集團所屬成員取得上開帳戶後，即共同基於意
    圖為自己不法之所有之犯意，於107年9月25日20時許，撥打
    電話予林芷絹，謊稱誤將林芷絹網路購物訂單付款方式設定
    為重覆扣款，需至自動提款機解除設定云云，致林芷絹陷於
    錯誤，持提款卡至台南巿成功大學成杏校區校門口之郵局自
    動提款機，依該詐騙集團成員電話指示操作，誤而轉帳至其
    指定之金融帳戶內，將其中一筆24985元匯款至簡懷正上開
    華南銀行帳戶。
二、案經新竹市警察局第一分局報告臺灣新竹地方檢察署檢察官
    呈請臺灣高等檢察署檢察長令轉臺灣基隆地方檢察署檢察官
    偵查起訴。
    理  由
壹、證據能力部分：
　　本判決所引用被告簡懷正以外之人於審判外之陳述，固為傳
    聞證據，然檢察官、被告、辯護人於本院審理時均不爭執各
    該證據之證據能力（本院卷第85頁），本院審酌該等證據資
    料製作時之情況，並無違法不當及證明力明顯過低之瑕疵，
    亦認為以之作為證據應屬適當，揆諸刑事訴訟法第159條之5
    規定，均有證據能力；另本判決所引用之非供述證據，並無
    證據證明有違反法定程序取得之情形，復經本院依法踐行調
    查程序，亦應具有證據能力，合先敘明。　　
貳、實體部分：
一、認定犯罪事實所憑證據及理由：
　　上揭犯罪事實，業據被告於原審及本院審理時均坦承不諱（
    見金訴125卷第28、31頁、本院卷第89頁），核與證人即被
    害人林芷絹所述相符，並有林芷絹107年9月25日21時19分匯
    款單、被告提供之通訊軟體對話紀錄、ATM交易明細、帳戶
    個資檢視（000-000000000000、簡懷正）、被告109年5月22
    日刑事答辯狀所附與陳小姐之對話紀錄（見偵12354卷第27
    、41至49、61、64頁、基金簡23卷第13至43頁）等在卷可稽
    ，且互核一致，則被告前開任意性自白，應與事實相符，堪
    予採信。本案事證明確，被告犯行洵堪認定，應依法論科。
二、論罪科刑：
　㈠按刑法上之幫助犯，係指以幫助之意思，對於正犯資以助力
    ，而未參與實施犯罪之行為者而言。被告係基於幫助詐欺取
    財之意思，交付本案華南商業銀行帳戶存摺、提款卡及密碼
    予「陳小姐」及其所屬詐欺集團成員用於詐欺被害人林芷絹
    ，使被害人受騙而將錢轉帳至被告交付之帳戶內，為他人之
    詐欺取財行為提供助力，核被告所為，係犯刑法第30條第1
    項、第339條第1項之幫助詐欺取財罪。
　㈡被告以幫助之意思，參與構成要件以外之行為，為幫助犯，
    爰依刑法第30條第2項規定，依正犯之刑減輕之。
三、不另為無罪諭知部分：
　　公訴意旨固認被告將本案華南銀行存摺、提款卡、密碼交付
    給「陳小姐」，當有預見他人以代價收購帳戶所用之存摺、
    提款卡等物，應係用來作為非法之用及風險，被告雖未共同
    實施詐欺行為，然被告提供帳戶予姓名、年籍均不詳之「陳
    小姐」，嗣渠等詐騙集團復將詐欺所得款項轉入該帳戶而達
    詐欺之目的，被告自有幫助詐騙集團等人詐取他人財物之不
    確定故意，認此部分所為，亦涉犯洗錢防制法第14條第1項
    之洗錢罪嫌云云。惟查：
　㈠洗錢防制法所稱之「洗錢」行為，依第2條之規定，係指：一
    、意圖掩飾或隱匿特定犯罪所得來源，或使他人逃避刑事追
    訴，而移轉或變更特定犯罪所得；二、掩飾或隱匿特定犯罪
    所得之本質、來源、去向、所在、所有權、處分權或其他權
    益者；三、收受、持有或使用他人之特定犯罪所得。並於第
    14條、第15條規定其罰則，俾防範犯罪行為人藉製造資金流
    動軌跡斷點之手段，去化不法利得與犯罪間之聯結。申言之
    ，洗錢防制法之立法目的，在於防範及制止因犯第3條所列
    之特定犯罪而取得或變得之財物或財產上利益及其之孳息，
    藉由包含處置（即將特定犯罪所得直接予以移轉或變更）、
    分層化（即以迂迴層轉、化整為零之多層化包裝方式，掩飾
    或隱匿特定犯罪所得）及整合（即收受、持有或使用他人之
    特定犯罪所得，使之回流至正常金融體系，而得以合法利用
    享受）等各階段之洗錢行為，使其形式上轉換成為合法來源
    ，以掩飾或切斷特定犯罪所得與犯罪之關聯性，而藉以逃避
    追訴、處罰。
　㈡提供帳戶予他人使用是否構成洗錢行為，依前述說明及同法
    第2條第1、2款之規定，應以其在金流方面能否「掩飾或隱
    匿特定犯罪所得之本質、來源、去向、所在、所有權、處分
    權或其他權益者」，切斷資金與當初犯罪行為之關聯性而定
    。一般針對不特定多數人行騙之詐欺集團，所供被害人將款
    項匯入之帳戶，乃為該詐騙集團「取得」犯罪所得之手段，
    被害人發覺受騙後，即能立即指證其所匯入之特定帳戶，此
    部分之金流透明易查，在形式上無法合法化其所得來源，是
    該帳戶顯不能達到掩飾或隱匿特定犯罪所得之本質、來源之
    作用，當非洗錢防制法第2條第2款所定之洗錢行為甚明。提
    供金融帳戶提款卡及密碼之行為人，因已將帳戶之提款卡及
    密碼等物件提供他人使用，失去對自己帳戶之實際管領權限
    ，若無配合指示親自提款，即無收受、持有或使用特定犯罪
    所得之情形，且無積極之移轉或變更特定犯罪所得之行為，
    亦非屬洗錢防制法第2條第1款、第3款所稱之洗錢行為。
　㈢洗錢防制法第2條修正之立法說明第3點雖謂「…㈣提供帳戶以
    掩飾不法所得之去向，例如：販售帳戶予他人使用…」等語
    ，似以販售帳戶為洗錢類型之一，然其僅係單純之舉例，並
    未說明何以與掩飾、隱匿之要件相當。而文義解釋為法律解
    釋之基礎，立法者之意思僅屬對構成要件文義之眾多解釋方
    法之一，仍須就法條文字之規範目的及保護利益具體分析。
    一般而言，洗錢防制法第2條第2款之掩飾、隱匿行為，目的
    在遮掩、粉飾、隱藏、切斷特定犯罪所得與特定犯罪間之關
    聯性，是此類洗錢行為須與欲掩飾、隱匿之特定犯罪所得間
    具有物理上接觸關係（事實接觸關係）。而提供金融帳戶提
    款卡及密碼供他人使用，嗣後被害人雖匯入款項，然此時之
    金流仍屬透明易查，在形式上無從合法化其所得來源，未造
    成金流斷點，尚不能達到掩飾或隱匿特定犯罪所得之來源、
    去向及所在之作用，故而，被告提供本案郵局帳戶存摺、提
    款卡及密碼之行為，即非洗錢防制法第2條第2款所指洗錢行
    為，無從成立一般洗錢罪之直接正犯（最高法院108年度台
    上大字第3101號裁定意旨參照）。
　㈣公訴意旨認被告所為，同時涉有洗錢防制法第14條第1項之洗
    錢罪嫌，容有誤會。惟因公訴意旨認此部分與前開經本院論
    罪科刑之部分，具有想像競合犯之裁判上一罪關係，爰均不
    另為無罪之諭知。
　㈤另就被告所為是否構成幫助洗錢罪部分：　
　⒈依據最高法院108年度台上大字第3101號大法庭裁定揭稱：「
    特定犯罪之正犯實行特定犯罪後，為掩飾、隱匿其犯罪所得
     財物之去向及所在，而令被害人將款項轉入其所持有、使
    用之他人金融帳戶，並由該特定犯罪正犯前往提領其犯罪所
    得款項得手，因已造成金流斷點，該當掩飾、隱匿之要件，
    該特定犯罪正犯自成立一般洗錢罪之正犯。如提供金融帳戶
    之行為人主觀上認識該帳戶可能作為對方收受、提領特定犯
    罪所得使用，對方提領後會產生遮斷金流以逃避國家追訴、
    處罰之效果，仍基於幫助之犯意，提供該帳戶之提款卡及密
    碼，以利洗錢之實行，應論以一般洗錢罪之幫助犯」。是提
    供金融帳戶之行為人是否成立一般洗錢罪之幫助犯，仍應以
    主觀上有無認識為斷。次按刑法上之幫助犯，係指以幫助之
    意思，對於正犯資以助力，使其犯罪易於達成而言，故幫助
    犯之成立，不僅須有幫助他人犯罪之行為，且須具備明知他
    人犯罪而予以幫助之故意，始稱相當。否則，如無此種犯意
    ，係基於其他原因，而助成他人犯罪之結果，即難以幫助犯
    論（最高法院85年台上字第270號、92年度台上字第7053號
    判決意旨參照），即幫助犯成立要件，在主觀上認知對正犯
    特定不法既遂行為、提供助力之雙重故意（幫助故意、幫助
    既遂），並在客觀上有幫助行為對正犯助力，且幫助行為與
    正犯故意不法犯罪間有因果關係存在，即幫助行為對犯罪結
    果發生應具有重要關聯性，始足以當之。是認定是否成立幫
    助犯，仍須行為人知悉正犯之行為，而基於幫助犯罪之意思
    提供助力始足當之。
　⒉被告固坦認有提供本案華南商業銀行帳戶存摺、提款卡（含
    密碼）予詐欺集團成員使用，且被告於提供上開帳戶資料後
    ，致使被害人林芷絹接獲詐欺集團電話，並於107年9月25日
    依詐欺集團指示將款項匯至被告帳戶等情，惟堅詞否認有何
    幫助洗錢之故意，並辯稱伊不知道甚麼是洗錢等語(見本院
    卷第89頁)。經查，依據被告提供與「陳小姐」之LINE通訊
    軟體對話紀錄以觀，「（9月22日）陳小姐：哈囉 已經簽收
    了 麻煩等公司確認好 3~5天發薪水 用好了我會通知你查收
     因為剛好中秋會延誤 不會耽誤很久 我們會儘快安排/被告
    ：應該也是要到下禮拜了吧、沒關係你在跟我說、謝謝呦」
    、「（9月26日）被告：有確定時間了嗎、哈囉～」、「（9
    月27日）被告：有確定的時間了嗎、哈囉有人在嗎、哈囉哈
    囉～」等語（見偵12354卷第48、49頁），可見被告自9月22
    日與「陳小姐」通訊後便再也無法聯繫上「陳小姐」，是被
    告並無繼續參與詐欺集團後續的提領款項與隱匿款項等犯行
    ，已堪認定；且從雙方對話紀錄亦可知，雙方僅就提供銀行
    帳戶存摺、提款卡、薪資報酬等事項溝通，並未提及取款、
    隱匿等與「洗錢」有涉之行為及內容，可見被告主觀上就提
    供本案華南商業銀行帳戶存摺、提款卡（含密碼）予詐欺集
    團使用，或可供作遮斷金流效果之幫助洗錢行為確無認識。
    是被告主觀上就提供銀行帳戶存摺、提款卡予詐欺集團使用
    ，該帳戶可能作為收受及提領特定犯罪所得使用，及他人提
    領後會產生遮斷資金流動軌跡以逃避國家追訴、處罰的效果
    ，亦即對於所謂「洗錢」犯行及處罰能否有所認識，以被告
    所自承的智識水平及社會經驗，實非無疑。此外，依據公訴
    意旨所載之起訴事實，亦說明被告為單純提供帳戶、密碼等
    情，尚未製造金流斷點，客觀上不符洗錢罪構成要件。本件
    復無證據證明被告知悉提領其所有帳戶內前揭詐得款項之人
    ，有無再為轉交詐欺集團成員上手以遮斷金流亦或逕為提領
    花用，是被告於本院辯稱其主觀上並無洗錢或幫助洗錢犯意
    ，即非無據。
　⒊綜上，本件係被告以外之真實姓名年籍不詳之詐欺集團成員
    為訛詐行為，利用被告所提供之帳戶，要求被害人將金錢直
    接匯入被告帳戶之行為，屬於該等正犯實施詐欺行為之犯罪
    手段，並非被告於該詐欺行為人實施詐欺犯罪取得財物後，
    另由被告提供帳戶另為之掩飾、隱匿；而被告所提供之帳戶
    乃係供被害人等直接匯入款項所用，在金流方面並無掩飾或
    隱匿犯罪所得本質、來源、去向、所在、所有權、處分權或
    其他權益者之作用，均業如前述。是依本案事證，被告固得
    預見將本案華南商業銀行帳戶存摺、提款卡（含密碼）交付
    與不詳身分之「陳小姐」使用，可認其基於縱若有人持以犯
    罪（即詐欺犯罪者將利用該帳戶作為其詐騙所得款項匯入使
    用）亦無違反其本意之不確定幫助詐欺犯意；至於取得上開
    帳戶之詐欺集團成員，除自上開帳戶提領款項以取得詐欺犯
    罪所得外，於主觀、客觀上是否尚有洗錢防制法第2條第2款
    所示掩飾或隱匿特定犯罪所得之本質、來源、去向、所在、
    所有權、處分權或其他權益等洗錢行為，事涉被告主觀認識
    所及範圍，此部分檢察官既未證明被告於提供帳戶時，主觀
    上何能夠預見其所為有洗錢犯行，及是否確有為掩飾、隱匿
    該特定犯罪所得之幫助故意等情，依「罪疑唯輕」及「罪證
    有疑利於被告」之原則，自無從以幫助洗錢罪相繩，附此敘
    明。
四、駁回上訴之理由：
　㈠原審本於同上見解，認被告罪證明確，適用刑法第30條、第3
    39條第1項規定，並審酌被告提供金融帳戶予他人用於詐欺
    取財，影響社會正常交易秩序，使不法之徒藉此輕易詐取財
    物，所造成之危害非輕，行為殊不足取，惟考量被告坦承犯
    行，兼衡被告其犯罪動機、目的、所生危害、自述國中畢業
    之智識程度及家庭經濟狀況小康等一切情狀，量處拘役30日
    ，並諭知如易科罰金之折算標準；復審酌被告前無任何犯罪
    記錄，其因一時失慮致罹刑典，惟犯罪情節尚非甚重、已與
    被害人達成調解並履行賠償責任，足認其良有悔意而無再犯
    之虞，因而予以宣告緩刑2 年；並說明依卷內資料所示，尚
    無積極證據足認被告曾自詐欺集團成員獲得任何詐欺犯罪所
    得，故本案尚無所得應予宣告沒收或追徵之問題，經核原審
    之認事用法尚無不合，量刑亦稱妥適。
　㈡檢察官上訴意旨略以：原判決既認定被告提供金融帳戶提款
    卡（含密碼）供人使用之行為，係對於他人遂行詐欺取財之
    犯行資以助力，而構成幫助詐欺罪嫌，顯見認為被告上開提
    供帳戶提款卡行為，可能因此幫助他人從事詐欺行為而用以
    處理詐騙之犯罪所得，致使被害人及警方一時追查無門，具
    有幫助詐欺取財之不確定故意。是以，被告對於提供帳戶提
    款，可能因此幫助掩飾或隱匿詐欺財產犯罪之不法所得應有
    所認知，卻仍提供帳戶供詐騙集團使用，容任掩飾或隱匿詐
    欺財產犯罪不法所有之情事發生，具有不確定故意，被告上
    開提供帳戶提款卡行為，屬洗錢防制法第2條第2款之洗錢行
    為，應犯洗錢防制法第2條第2款、第14條第1項之洗錢罪及
    刑法第30條第1項、第339條第1項之幫助詐欺取財罪，從一
    重論洗錢罪，原審判決顯有違誤云云。然被告提供金融帳戶
    提款卡及密碼供他人使用，嗣後被害人雖匯入款項，然此時
    之金流仍屬透明易查，在形式上無從合法化其所得來源，難
    認已構成洗錢行為，業經本院說明如前，故原審判決因認此
    部分與所起訴幫助詐欺取財罪行為想像競合犯之裁判上一罪
    ，而不另為無罪之諭知，其認事用法即無違誤，檢察官上訴
    既無理由，自應予駁回。　　
據上論斷，應依刑事訴訟法第368條，判決如主文。
本案經檢察官林明志提起公訴及提起上訴，檢察官蔡顯鑫到庭執
行職務。
中　　華　　民　　國　　110 　年　　7 　　月　　28　　日
                  刑事第一庭  審判長法  官  李釱任
                                    法  官  崔玲琦
                                    法  官　呂煜仁
以上正本證明與原本無異。
如不服本判決，應於收受送達後20日內向本院提出上訴書狀，其
未敘述上訴之理由者並得於提起上訴後20日內向本院補提理由書
（均須按他造當事人之人數附繕本）「切勿逕送上級法院」。 
                                    書記官　林廷佳
中　　華　　民　　國　　110 　年　　7 　　月　　28　　日
附錄：本案論罪科刑法條全文
中華民國刑法第339條
（普通詐欺罪）
意圖為自己或第三人不法之所有，以詐術使人將本人或第三人之
物交付者，處5年以下有期徒刑、拘役或科或併科50萬元以下罰
金。
以前項方法得財產上不法之利益或使第三人得之者，亦同。
前二項之未遂犯罰之。